【裁判字號】    90,自,40
【裁判日期】    901113
【裁判案由】    詐欺
【裁判全文】
臺灣臺南地方法院刑事判決                              九十年度自字第四號
    自  訴  人  丁○○○
    自訴代理人  彭冀湘律師
                王成彬律師
    被      告  辛○○
    選任辯護人  洪玉崑
右列被告因詐欺案件，經自訴人提起自訴及追加自訴，本院判決如左：
    主  文
辛○○無罪。
追加自訴部分不受理。
    理  由
壹、自訴詐欺部分
一、自訴意旨略以：自訴人與被告係認識十餘年之朋友，緣於民國八十九年九月二十
    二日，被告告知自訴人，伊所承包之婚喪喜慶花飾會場佈置工作生意興隆，並與
    公家機關簽有承攬合約，但因現金不足，希望自訴人提供資金投資，否則將負違
    約賠償責任，自訴人不疑有他，遂於當日即八十九年九月二十二日，依被告之指
    示，將新台幣（下同）九十萬元匯入第三人庚○○名下，而被告則交付面額一百
    零五萬元之支票乙紙予自訴人（發票日為八十九年十一月十八日，帳號：
    1019-7號，票號：YKA0000000號，受款人呂福祿為自訴人之夫，其中除九十萬元
    外，另十五萬元為花飾佈置工作所得之利潤），迄同年十一月七日暨十一月九日
    亦相同情形，由自訴人分別以九十萬元及二百七十萬元匯入被告辛○○之戶頭內
    ，合計自訴人共匯款四百五十萬元予被告辛○○。迨八十九年十一月十八日被告
    所交付面額一百零五萬元之支票到期，自訴人偕同丈夫呂福祿欲前往銀行提示，
    被告辛○○乃通知自訴人無庸提示，伊會先將十五萬元之利潤交予自訴人，剩下
    之九十萬元再行投資，自訴人不疑有詐，乃同意被告所請，而被告則於數日後分
    兩次將十五萬元交予自訴人；迄八十九年十二月間，自訴人欲再與被告連絡，被
    告則避不見面，音訊全無，自訴人驚覺有異，乃偕同夫呂福祿及友人己○○、許
    吳全丹夫婦一同前往被告住處查明原委，被告當時並不在場，被告之妻朱桃則告
    訴自訴人等：「伊夫於八十九年八月間已未再做花場之工作，伊並未承包公家機
    關之工作，伊為何要騙錢」等語，在場之己○○夫妻均親耳聽聞，至此自訴人始
    知受騙。
二、按犯罪事實應依證據認定之，無證據不得推定其犯罪事實；又不能證明被告犯罪
    者，即應諭知無罪之判決，刑事訴訟法第一百五十四條、第三百零一條第一項分
    別定有明文。告訴人或被害人之指訴，係以使被告受刑事追訴為目的，自不得作
    為有罪判決之唯一證據。又刑事訴訟上證明之資料，無論其為直接證據或間接證
    據，均須達於通常一般之人均不致於有所懷疑，而得確信其為真實之程度，始得
    據為有罪之認定，若其關於被告是否犯罪之證明未能達此程度，而有合理性懷疑
    之存在，致使無從形成有罪之確信，根據「罪證有疑，利於被告」之證據法則，
    即不得遽為不利被告之認定（最高法院七十六年度台上字第四九八六號判例意旨
    參照），其以情況證據（即間接證據）斷罪時，尤須基於該證據在直接關係上所
    可證明之他項情況事實，本乎推理作用足以確證被告有罪，方為合法，不得徒憑
    主觀上之推想，將一般經驗上有利被告之其他合理情況逕予排除，此觀諸最高法
    院三十二年度上字第六七號判例意旨亦甚明確。
三、本件自訴人認被告辛○○涉有詐欺罪嫌，無非以：
（一）依被告所云，係自訴人投資第三人甲○○花場生意，與伊無關；惟查：八十九
      年九月底，被告曾交付乙紙面額一百零五萬元之支票予自訴人，發票人為WANG
      - TUN- O，當時自訴人並不知係甲○○所開之支票（因係英文字），迨八十九
      年十一月十八日自訴人欲前往銀行提示時，被告竟通知自訴人無庸提示，並於
      數日後分兩次將其中利潤十五萬元交予自訴人；即若本件與被告無關，被告何
      須致電自訴人勿將支票提示且自掏腰包將十五萬元支付予自訴人，顯見被告與
      甲○○合謀共同詐欺自訴人。
（二）自訴人確實曾在被告住處見過甲○○乙面，但該次碰面純係偶然且未提到投資
      花場生意乙事，自訴人根本不知甲○○亦從事花場生意，且被告與自訴人雖認
      識十餘年，但被告均僅告知自訴人，伊係承包花場生意，故自訴人在聽到被告
      稱花場生意興隆，並與公家機關簽有承攬合約，但因現金不足，若無現金將負
      違約賠償責任時，乃基於朋友幫忙立場伸出援手，竟遭被告所騙。自訴人並不
      認識甲○○，且僅偶然見過乙面，自訴人不可能貿然將大筆金錢投入甲○○之
      生意中。
（三）於八十九年十一月十八日之後數日，被告辛○○曾分兩次拿十五萬元予自訴人
      ，若如被告所云未告訴自訴人不要提示該張支票，則十五萬元加上一百零五萬
      元，合計為一百二十萬元，已平白無故超過原本之一百零五萬元，此有違常理
      。且該一百零五萬元之支票於八十九年十一月十七日成為拒絕往來戶，而於翌
      日即八十九年十一月十八日自訴人欲前往銀行提示時，若非其好友即被告通知
      不要提示，自訴人豈有不提示之理？且被告於八十九年十一月十八日之後數日
      即分兩次交付十五萬元之利潤予自訴人，在時間點上觀之，被告顯有與甲○○
      共同勾串詐騙自訴人之意圖，否則，被告何需替甲○○隱瞞、拖延？甚至交付
      十五萬元予自訴人。且被告辛○○既已承認支付自訴人十五萬元之利潤，其餘
      九十萬元再投資，則為何未將該支票取回。
（四）若如被告所云，係自訴人投資第三人甲○○，為何自訴人不與其他被害人一同
      對甲○○提出告訴，反而對被告求償，顯見係因被告向自訴人詐稱伊承包公家
      機關生意，穩賺不賠，自訴人始投資於被告，豈料被告竟未承包公家花場生意
      ，始導致本案發生。
四、訊據被告堅決否認有右揭犯行，辯稱：其並未為自訴人所稱之犯罪行為等語。
五、按告訴人之告訴，係以使被告受刑事訴追為目的，是其陳述是否與事實相符，仍
    應調查其他證據以資審認，最高法院五十二年度台上字第一三００號著有判例。
    按以被害人之陳述為認定犯罪之依據時，必其陳述並無瑕疵，且就其他方面調查
    ，又與事實相符，始能認有證據能力（最高法院六十一年度台上字第三○九九號
    判例參照）。所謂無瑕疵，係指被害人所為不利被告之陳述，與社會上一般生活
    經驗或卷存其他客觀事實並無矛盾而言。至所謂就其他方面調查認與事實相符，
    非僅以所援用之旁證足以證明被害結果為已足，尤須綜合一切積極佐證，除認定
    被告確為加害人之可能外，在推理上無從另為其他合理原因之假設。有一不合於
    此，即不能以被害人之陳述做為論斷之證據。
六、本院依調查證據及全辯論意旨之結果，認為被告應受無罪判決，茲敘述其理由如
    下：
（一）經查被告於本院訊問中自承：自訴人把錢拿給我，我再轉交甲○○，自訴人是
      要投資王的花店。我也有投資王的花店，自訴人是要加入我的股份，我就把他
      的錢轉給甲○○。自訴人拿的錢是要參與甲○○的花場，是算場的，不是股份
      （見本院九十年二月十三日訊問筆錄）。參以證人乙○○即被告之子亦證稱：
      自訴人要投資那一個花場是我選的，但是有經過他確認。確認完後我才把花場
      的表傳真給甲○○等語（見本院九十年六月一日訊問筆錄）。可知自訴人稱其
      係投資被告一節，應屬真實。從而，被告應負給付自訴人投資花場利潤之義務
      ，而非甲○○，是以自訴人稱被告於八十九年十一月十八日以後，分二次給付
      八十九年九月二十二日投資花場之利潤計十五萬元，為事理之當然，怠無疑義
      。而被告於八十九年九月二十二日交付之甲○○支票，應係供擔保之用，亦可
      認定。
（二）再自訴人已在八十八年八月十日、八月十五日分別經由被告投資九十萬元及七
      十六萬元，兩個月內共獲得二十六萬元之利潤，有甲○○之傳真文件二張可稽
      ，核與證人乙○○證稱：自訴人八十八年八月間就投資兩場，八十八年的利潤
      跟本金都拿回去，八十九年七、八月間又開始投資，之後一直繼續投資，把紅
      利拿回後，本金留著繼續參加其他場等語相符，且自訴人亦自承：被告有提花
      場的資料給我們（見本院九十年二月十三日訊問筆錄），故自訴人早已參加被
      告投資花場生意之事業，應可認定。從而，自訴人稱：其於八十九年九月二十
      二日，才經被告告知，伊所承包之婚喪喜慶花飾會場佈置工作，並與公家機關
      簽有承攬合約，但因現金不足，希望自訴人提供資金投資，否則將負違約賠償
      責任，自訴人不疑有他，方為投資等語，顯非真實。
（三）另自訴人欲以證人己○○、許吳全丹之證詞證明被告確有詐欺意圖云云。惟查
      證人己○○到庭證稱：我是在「九十年一月間」去被告住處找被告，是跟自訴
      人一起去的。當天沒有找到被告，只有被告的太太在，被告的太太說你要找被
      告就去找被告就好，和被告的太太無關，被告的太太「沒有再說其他的話」（
      見本院九十年三月二十七日訊問筆錄）。而證人許吳全丹竟稱：我有跟自訴人
      去向被告要錢，但被告的太太說「花場在八十九年八、九月間就沒做了」（見
      本院九十年二月十三日訊問筆錄）。二證人就同一事實（被告之妻究竟有無稱
      花場在八十九年八、九月間就沒做了），竟為不同之陳述，參諸證人己○○、
      許吳全丹均為自訴人之友人，其證詞原即較易附和自訴人，而其中證人己○○
      並曾至被告公司交付九十萬元與自訴人由自訴人轉交與被告，其就被告有無繼
      續為花場之投資一節，其注意力應更甚於其妻許吳全丹，然其仍為：被告的太
      太「沒有再說其他的話」之證述，其證言應較另一證人許吳全丹接近真實，堪
      以採信。故自訴人稱被告之妻告知，被告早在八十九年八、九月間即無經營花
      場，仍向之詐稱有經營花場以誘騙自訴人投資云云，即難採信。
（四）又自訴人於八十九年九月二十二日經由被告投資九十萬元，被告則交付甲○○
      所開立到期日八十九年十一月十八日金額一百零五萬元之支票，在該支票到期
      時，自訴人向被告表示要參與下一場之投資，經被告向甲○○連繫後，自訴人
      同意甲○○另行給付投資利潤十五萬元而不提示支票，於數日後甲○○即分二
      次即七萬元、八萬元共十五萬元交付被告轉交自訴人。而被告亦於八十九年十
      一月份就所參與投資之場次，一併為自訴人於十一月二十日選場投資之事實，
      有甲○○傳真予被告選場投資之文件，勾稽場次之記載「呂董」為證，並經證
      人乙○○到庭結證明確。故自訴人自無提示甲○○支票之必要，而自訴人依約
      不提示甲○○之支票，亦難據此予以推定被告顯有與甲○○共同勾串詐騙自訴
      人之意圖，應可認定。
      而自訴人稱：該一百零五萬元之支票於八十九年十一月十七日成為拒絕往來戶
      ，而於翌日即八十九年十一月十八日自訴人欲前往銀行提示時，若非其好友即
      被告通知不要提示，自訴人豈有不提示之理？且被告於八十九年十一月十八日
      之後數日即分兩次交付十五萬元之利潤予自訴人，在時間點上觀之，被告顯有
      與甲○○共同勾串詐騙自訴人之意圖，否則，被告何需替甲○○隱瞞、拖延？
      甚至交付十五萬元予自訴人。且被告辛○○既已承認支付自訴人十五萬元之利
      潤，其餘九十萬元再投資，則為何未將該支票取回云云，均屬其臆測之詞，揆
      諸前揭「罪證有疑，利於被告」之證據法則，即不得遽為不利被告之認定。
（五）此外，被告發現遭甲○○倒帳後，於八十九年十二月三十一日發現甲○○被人
      逮往華平派出所而通知自訴人時，自訴人夫婦及己○○夫婦亦於當日趕往華平
      派出所打探甲○○案情，事後並與其他投資人一同至被告家中討論如何捉拿甲○○來求償，有同被甲○○詐騙之受害人即證人戊○○到庭結證屬實。因此，
      果自訴人不知被告轉投資於甲○○之花場生意，而是被告向自訴人以佯稱承包
      花場生意詐騙自訴人自訴狀所載總共四百五十萬元投資款，則甲○○是否詐騙
      倒帳，顯與自訴人無關，並不影響自訴人及己○○向被告主張其投資權利，自
      訴人及己○○與被告去華平派出所探詢甲○○案情及與其他投資受害者共同至
      被告家中討論如何捉拿甲○○求償投資款之行為，益證被告未返還自訴人投資
      款純因事後遭甲○○倒帳所致，尚難認被告一始即有意圖為自己不法所有之詐
      欺意圖，應可認定。
（六）再從自訴人自訴狀所載四百五十萬元之資金流向觀察：八十九年九月二十二日
      之九十萬元由自訴人匯入庚○○上海商業銀行永康分行帳戶，十一月七日之九
      十萬元由己○○交付現款予被告後，於當日匯入丙○○台北銀行台南分行帳戶
      ，十一月九日由自訴人匯入被告之帳戶二百七十萬元，亦由被告於當日將其中
      二百三十二萬元匯入丙○○台北銀行台南分行帳戶。而上揭庚○○、丙○○之
      銀行帳戶，均是庚○○、丙○○提供甲○○做為騙取兩造等被害人投資花場案
      投資款之用，有庚○○於台南市調查站九十年三月九日受訊問時，稱（上海商
      業儲蓄銀行永康分行帳號0000000000000等三份帳戶資料是否係
      由其開戶及作用？）「該三份銀行帳戶係由我本人親自開戶無誤，當時甲○○
      因另一司法案件遭人申請假扣押，無法使用他本人銀行帳戶，故要求我開立前
      述帳戶，供其生意往來、資金週轉使用」，及證人丙○○於本院九十年三月六
      日訊問時證述「是甲○○借我台北銀行的帳戶用，因為甲○○告訴我他的帳戶
      被假扣押了，所以我就借帳戶給王用，王有說借帳戶要用來作收花場的錢」及
      甲○○、庚○○二人因訛稱承包喪葬式場編造不實之案場發包明細表以騙取被
      告等被害人投資款金額達一億五千八百八十二萬五千二百五十元，業經台灣台
      南地方法院檢察署檢察官九十年度偵字第九一七、九二四、九六九、一一○五
      、四四三二號提起詐欺罪公訴之事實可稽，此更足證被告並無詐欺取財之意圖
      ，否則其何須將大筆自訴人所交付之金錢轉匯至自己無法取回的他人帳戶之理
      ？
（七）綜上所述，自訴人既係明知投資於花場生意（不論其是否知道被告有無再轉投
      資甲○○），享受投資利潤，其投資風險亦應自行承擔，豈能因事後第三人甲○○未返還投資款及交付利潤與被告，即認定與甲○○無犯意連絡、行為分擔
      之被告應負詐欺刑責。而被告因甲○○之拖累而未能返還投資款，應僅為民事
      上債務不履行之問題，又民事上之債務不履行，縱係出於可歸責於債務人之事
      由，苟無足以證明債務人自始蓄意以此行詐之積極證據，亦不得以事後不履行
      債務之事實，推定其具有刑事犯罪之故意。自訴人僅以其持有甲○○名義簽發
      之支票不獲支付，遽指被告涉嫌詐欺，對於被告如何施用足以使其陷於錯誤之
      詐術，悉未提出具體事證以憑調查，自不得僅因債務不履行之客觀結果，推測
      被告於交易之初存有詐欺取財之主觀犯意。此外查無足可證明被告犯詐欺罪之
      積極證據，自應諭知無罪。
貳、追加自訴侵占部分
一、追加自訴意旨略以：自訴人於民國八十九年十一月七日暨十一月九日，分別以新
    台幣九十萬元及二百七十萬元匯入被告辛○○之帳戶內，業經被告自承無誤；惟
    依被告之選任辯護人於九十年二月十三日所提答辯暨聲請調查證據狀所附證三號
    匯款委託書影本觀之，被告於八十九年十一月九日僅匯款二百四十二萬元，與自
    訴人所匯之二百七十萬元金額不符，尚差二十八萬元，此二十八萬元為被告侵吞
    ，為此追加侵占罪之自訴云云。
二、按文書由非公務員製作者，應記載年、月、日並簽名。其非自作者，應由本人簽
    名，不能簽名者，應使他人代書姓名，由本人蓋章或按指印。但代書之人，應附
    記其事由並簽名。又起訴之程序違背規定者，應諭知不受理之判決，刑事訴訟法
    第五十三條、第三百零三條第一款定有明文。次按刑事訴訟法第三十七條僅規定
    自訴人得委任代理人到場，但並無許自訴人委任代理人代為提起自訴之規定，此
    與民事訴訟得由訴訟代理人起訴之情形有異（最高法院院七十六年台上字第七四
    三號判例意旨參照）。而追加自訴亦屬起訴之一種，依上開說明，自無許自訴人
    委任代理人代為提起追加自訴之餘地，最高法院八十六年台上字第四二八九號裁
    判意旨參照。
三、經查本件自訴人追加自訴被告涉嫌侵占部分，由自訴人之代理人彭冀湘律師名義
    而提起，該自訴狀上僅有代理人之蓋章，自訴人未蓋章或簽名，此有追加自訴狀
    及委任狀附卷可按，於本院審理期日亦僅由自訴代理人表示追加自訴之意思，有
    本院九十年六月八日筆錄在卷可稽，則縱自訴人對於彭冀湘律師有為第一審自訴
    代理人之委任，然此僅係在訴訟合法成立之後委任其代為訴訟行為，要不能謂該
    受任人有代理提起追加自訴之權，是本件追加自訴之程序顯屬違背規定，依上開
    說明，為不受理判決之諭知。
四、再按於第一審辯論終結前，得就與本案相牽連之犯罪或本罪之誣告罪，追加起訴
    。追加起訴，得於審判期日以言詞為之，刑事訴訟法第二百六十五條定有明文；
    而所謂相牽連之案件係指：（一）一人犯數罪者。（二）數人共犯一罪或數罪者
    。（三）數人同時在同一處所各別犯罪者。（四）犯與本罪有關係之藏匿人犯、
    湮滅證據、偽證、贓物各罪者，刑事訴訟法第七條亦有明文。再不得提起自訴而
    提起者，應諭知不受理之判決，刑事訴訟法第三百三十四條著有明文。故退步言
    之，縱認自訴人委任之代理人於本院審理期間提起追加自訴為有代理權之行為，
    然查其追加之侵占罪與本案詐欺罪間並非相牽連之犯罪或本罪之誣告罪，揆諸前
    揭刑事訴訟法之規定，顯係不得提起而提起，亦應諭知不受理判決。
六、據上論斷，應依刑事訴訟法第三百四十三條、第三百零一條第一項、第三百零三
    條第一款，判決如主文。
中      華      民      國      九十      年      十一      月  十三    日
                              臺灣臺南地方法院刑事第五庭
                                        法  官  石 家 禎
右正本證明與原本無異。
如不服本判決應於送達後十日內向本院提出上訴狀。
                                        書記官  葉 東 平
中      華      民      國      九十      年      十一      月   十三   日


司法院資訊處製作；財團法人民間司法改革基金會備份。
